【裁判字號】    98,台上,5274
【裁判日期】    980917
【裁判案由】    違反毒品危害防制條例
【裁判全文】
最高法院刑事判決            九十八年度台上字第五二七四號
上  訴  人  甲○○
            乙○○
上 列一 人
選任辯護人  楊振裕律師
上  訴  人  丙○○  男民國○○年○ 月○○日生
                    身分證統一編號：Ｚ000000000
                    住台灣省彰化縣田中鎮○○路190 號（在
選任辯護人  楊雯齡律師
上列上訴人等因違反毒品危害防制條例案件，不服台灣高等法院
台中分院中華民國九十八年五月二十日第二審判決（九十七年度
上訴字第二四四九號，起訴案號：台灣彰化地方法院檢察署九十
六年度偵字第五八三七號、第六三七四號、第五八六五號），提
起上訴，本院判決如下：
    主  文
原判決關於甲○○販賣第一級毒品暨乙○○、丙○○部分撤銷，
發回台灣高等法院台中分院。
    理  由
本件原判決認定：上訴人甲○○、乙○○為男女朋友關係，上訴
人丙○○及已判刑確定之黃琦峰均為甲○○之友人，上訴人等及
黃琦峰自民國九十六年四月份起，即共同居住在甲○○所承租位
於南投縣草屯鎮○○路六十五之一號住處內。詎上訴人等及黃琦
峰均明知海洛因業經毒品危害防制條例列為第一級毒品管制，不
得販賣及持有，竟為圖謀厚利俾供購毒者施用，基於販賣海洛因
之犯意聯絡，以甲○○為首，先在台灣地區某不詳地點，向不詳
姓名年籍之成年人購入不詳重量之海洛因後，繼由甲○○、乙○
○、黃琦峰輪流以非屬渠等所有門號之行動電話對外接洽購買海
洛因之金額、數量及地點後，再由甲○○指派黃琦峰單獨駕車外
出交易海洛因，或由甲○○指派黃琦峰駕駛自用小客車搭載甲○
○或乙○○外出交易海洛因，或由甲○○指派丙○○駕駛自用小
客車搭載甲○○或乙○○外出交易海洛因。嗣於如原判決附表（
下稱附表）一、附表二及附表三所示之交易時間、交易地點，分
別以如附表所示之交易方式及交易價格，共同販賣海洛因予宋俊
昇三次、施有禮四次及詹東濬一次。販賣海洛因所得之款項，則
留供渠等充作購毒及生活開銷所用。其後經警於同年六月二十三
日上午，在甲○○前揭租屋處依法搜索而查獲等情。因而維持第
一審論處上訴人等共同販賣第一級毒品共八罪罪刑之判決（如附
表一、二、三主文欄所示），駁回上訴人等在第二審之上訴，固
非無見。
惟查：(一)、甲○○在原審聲請傳喚製作警詢筆錄之偵查佐謝智光
，以證明其在警詢時之自白，悉出自謝智光之誤導，始為該不實
之供述（見原審卷二第二六七至二六八頁）。原判決雖以謝智光
已不在警界服務，甲○○亦不知謝智光現在何處，及上開證據方
法與甲○○販賣海洛因予宋俊昇、施有禮、詹東濬無直接關係，
而謂無須傳喚謝智光（見原判決第二六頁末二行至次頁第十一行
）。然原判決係以甲○○在警詢時之自白，資為上訴人等確有本
件八次共同販賣海洛因犯行之主要論證（見原判決第十四頁第三
至六行、第十五頁末三行至次頁第三行），而謝智光為該警詢筆
錄之製作人，其有無以不正方法取供，自關乎甲○○在警詢自白
究具任意性與否之判斷，於甲○○之利益，即有重要關係，客觀
上難謂無調查之必要；且謝智光既曾為彰化縣警察局刑警大隊偵
查佐，其是否業已離職或住所地為何，尚非無從查知。則甲○○
前開證據方法，即非不易或不能調查，事實審法院自應調查審認
，乃竟以甲○○不知謝智光之行蹤，即認無調查之必要，顯有調
查未盡之違法。(二)、黃琦峰在第一審證述「被告丙○○與其一樣
，其曾親眼看到被告丙○○有在負責幫忙送毒品」（見原判決第
十六頁第十八至十九行），惟在原審則證稱「伊未曾與被告丙○
○一起送毒品給買方，是被告丙○○他是自己出去送的。伊雖未
曾親眼目睹被告丙○○有幫被告甲○○運送毒品，但因伊係幫甲
○○拿東西給他人，伊與被告丙○○都是司機，自可以確認被告
丙○○有幫甲○○運送毒品給他人」（見原判決第二三頁第十七
至二三行）各等語。其就有無親眼目睹丙○○為甲○○送交海洛
因予購毒者之供證，前後相互歧異，原判決未予取捨，竟併採納
黃琦峰上開相互齟齬之證據資料，作為丙○○有參與本件八次販
賣海洛因犯行之判決基礎，自有判決理由矛盾之違誤。(三)、附表
二編號四即上訴人等共同於九十六年四月二十六日十一時三分後
某時在雲林縣西螺鎮販賣海洛因予施有禮部分，原判決係認定上
訴人等共同販賣交易價格新台幣（下同）三千元之海洛因予施有
禮，並就此販賣毒品所得之財物三千元，分別於上訴人等該部分
「主文」欄內之罪刑項下宣告沒收。然施有禮在警詢時係陳稱上
開時地其向綽號「小胖」之甲○○購買一千五百元海洛因，並有
完成交易（見偵字第五八三七號卷第八八至八九頁）。原判決此
部分之事實認定，與卷證資料不相符合，非無證據上理由矛盾之
可議。(四)、毒品危害防制條例第十九條第一項固規定「犯第四條
至第九條、第十二條、第十三條或第十四條第一項、第二項之罪
者，其供犯罪所用或因犯罪所得之財物，均沒收之，如全部或一
部不能沒收時，追徵其價額或以其財產抵償之」。但共同正犯之
犯罪所得為新台幣時，因係合併計算，且於全部或一部不能沒收
時以其財產抵償之，為避免執行時發生重複沒收、抵償之情形，
故各共同正犯之間係採連帶沒收主義，於裁判時僅諭知連帶沒收
，不得就全體共同正犯之總所得，對各該共同正犯分別重複諭知
沒收；此與罰金刑應分別諭知、分別執行者不同。第一審判決就
本件八次販賣海洛因犯罪所得財物之金額各為一千四百元、二千
元、五百元、二千元、三千元、一千元、三千元、五百元，並未
採連帶沒收主義，對各共同正犯諭知連帶沒收，而分別對上訴人
等三人重複為沒收及以財產抵償之諭知，原審未予糾正，率予維
持，同屬違誤。(五)、有罪之判決書事實欄為適用法令之依據，應
將法院依職權認定與犯罪構成要件有關之事項，詳記於事實欄，
然後於理由內逐一說明其憑以認定之證據，使事實及理由兩相一
致，方為合法。而共同正犯之成立，以有犯意之聯絡，及行為之
分擔為要件。此項要件自應在事實欄內為詳實之記載，然後於理
由內說明其憑以認定之證據，始稱適法。原判決事實欄雖記載上
訴人等與黃琦峰基於販賣海洛因之犯意聯絡，以甲○○為首，先
購入不詳數量之海洛因後，由甲○○、乙○○、黃琦峰輪流以行
動電話對外接洽購買海洛因之金額、數量及地點後，「再由甲○
○指派黃琦峰單獨駕車外出交易海洛因，或由甲○○指派黃琦峰
駕駛自小客車搭載甲○○或乙○○外出交易海洛因，或由甲○○
指派丙○○駕駛自小客車搭載甲○○或乙○○外出交易海洛因」
；理由中並說明上訴人等「就附表一編號一至三、附表二編號一
至四、附表三編號一所示之犯行，均有犯意聯絡及行為分擔，皆
為共同正犯」。然就上開八次各自獨立成罪之共同販賣海洛因犯
行，僅附表一編號一記載宋俊昇與甲○○、編號二記載宋俊昇與
乙○○、編號三記載宋俊昇與黃琦峰、附表二編號二至四記載施
有禮與甲○○、附表三編號一記載詹東濬與黃琦峰分別以行動電
話聯絡並約定交易海洛因之時間、地點及交易價格，而就丙○○
在本件八次及乙○○在附表一編號二以外之七次等販賣海洛因犯
行中，究有何共同販賣毒品之犯意聯絡及行為分擔，悉未認定記
載，理由中亦未逐一各就該八次販賣行為具體敘明丙○○、乙○
○如何為犯意聯絡、行為分擔並所憑之依據，即遽認上訴人等就
前開八次販賣海洛因之犯行，均為共同正犯，自有判決理由不備
之違法。上訴意旨分別指摘原判決不當，非無理由，因原判決上
述之違背法令，影響於事實之確定，本院無可據以自為判決，應
將原判決關於甲○○販賣第一級毒品（即附表一、二、三）及乙
○○、丙○○部分撤銷，發回原審法院更為審判。原判決說明不
另為無罪諭知（即原判決理由欄貳之五）部分，基於審判不可分
原則，亦應併予發回。
據上論結，應依刑事訴訟法第三百九十七條、第四百零一條，判
決如主文。
中    華    民    國  九十八  年    九    月   十七   日
                      最高法院刑事第六庭
                          審判長法官  謝  俊  雄
                                法官  陳  世  雄
                                法官  魏  新  和
                                法官  吳  信  銘
                                法官  徐  文  亮
      本件正本證明與原本無異
                                      書  記  官
中    華    民    國  九十八  年    九    月  二十二  日
                                                     m


司法院資訊處製作；財團法人民間司法改革基金會備份。
